【裁判字號】    95,台上,4531
【裁判日期】    950817
【裁判案由】    偽造文書
【裁判全文】
最高法院刑事判決            九十五年度台上字第四五三一號
    上  訴  人  甲○○
    選任辯護人  鍾志宏律師
上列上訴人因偽造文書案件，不服台灣高等法院中華民國九十五
年五月三十日第二審更審判決（九十四年度上更(二)字第五一五號
，起訴案號：台灣士林地方法院檢察署八十六年度偵字第九九三
三號），提起上訴，本院判決如下：
    主  文
原判決撤銷，發回台灣高等法院。
    理  由
本件原判決撤銷第一審諭知上訴人甲○○無罪（偽造文書部分）
及公訴不受理（侵占部分）之判決，改判論處上訴人以連續行使
偽造私文書，足以生損害於公眾及他人罪刑，固非無見。
惟查：(一)除簡式審判程序案件外，審判長就被告被訴事實為訊問
者，應於調查證據程序之最後行之，刑事訴訟法第二百八十八條
第三項定有明文。此項規定，依同法第三百六十四條規定，並為
第二審之審判程序所準用。此乃事實審法院必須踐行之法定程序
之一，旨在使被告有辯明犯罪嫌疑之機會，及陳述有利於己之事
實，屬被告行使防禦權重要之一環。原審審判長於民國九十五年
五月十七日審判期日調查證據完畢後，僅就檢察官起訴事實訊問
上訴人，對於未據檢察官起訴，但與起訴事實有連續犯裁判上一
罪關係並經原審併予審理之偽造「遺產分割協議書」、「繼承系
統表」、「營利事業統一發證變更登記申請書」及「土地登記書
」，並持以行使部分並未訊問上訴人，有審判筆錄可證。揆之上
開說明，其所踐行之訴訟程序，顯屬違誤。(二)審判長應將證物提
示當事人、代理人、辯護人或輔佐人，使其辨認，刑事訴訟法第
一百六十四條第一項定有明文。此項規定，依同法第三百六十四
條規定，並為第二審之審判程序所準用。又採為判決基礎之證據
資料，必須經過調查程序，以顯出於審判庭者，始與直接審理主
義相符，否則其所踐行之訴訟程序，即有違背法令。原審審判長
於上開審判期日，並未將卷附上訴人偽造之「讓渡書」、「營利
事業統一發證變更登記申請書」、「遺產分割協議書（八十五年
三月一日）」、「繼承系統表（八十五年三月一日）」及「土地
登記申請書（八十五年十月十七日）」提示命當事人、辯護人辨
認，逕以上開「讓渡書」等證物，資為論處上訴人以連續行使偽
造私文書，足以生損害於公眾及他人罪刑之基礎。揆之上開說明
，其所踐行之訴訟程序，亦有違誤。上訴意旨雖未指摘及此，惟
此為本院得依職權調查之事項，應認原判決仍有撤銷發回更審之
原因。至原判決不另諭知公訴不受理部分，因公訴人認此部分與
上開發回部分有牽連犯裁判上一罪之關係，基於審判不可分原則
，應併予發回，附此敘明。
據上論結，應依刑事訴訟法第三百九十七條、第四百零一條，判
決如主文。
中    華    民    國  九十五  年    八    月   十七   日
                      最高法院刑事第七庭
                          審判長法官  孫  增  同
                                法官  吳  昆  仁
                                法官  趙  文  淵
                                法官  吳      燦
                                法官  蔡  彩  貞
      本件正本證明與原本無異
                                      書  記  官
中    華    民    國  九十五  年    八    月  二十一  日
                                                   ｍ


司法院資訊處製作；財團法人民間司法改革基金會備份。
